【裁判字號】    97,訴,2005
【裁判日期】    971106
【裁判案由】    清償借款
【裁判全文】
臺灣臺中地方法院民事判決              97年度訴字第2005號
原      告  甲○○
訴訟代理人  丁○○
被      告  乙○○
                        樓之2.
訴訟代理人  王俊凱律師
被      告  丙○○
                        24
上列當事人間請求清償借款等事件，經本院於民國97年10月23日
言詞辯論終結，判決如下：
    主      文
被告丙○○應給付原告新臺幣貳佰肆拾陸萬伍仟元，及自民國九
十七年八月二十九日起至清償日止，按年息百分之五計算之利息
。
原告其餘之訴駁回。
訴訟費用新臺幣貳萬伍仟肆佰伍拾參元由被告丙○○負擔二分之
一，餘由原告負擔。
    事實及理由
甲、程序方面：
    被告丙○○經合法通知，未於言詞辯論期日到場，核無民事
    訴訟法第386條所列各款情形，爰依原告之聲請，由其一造
    辯論而為判決。
乙、兩造之主張：
一、原告起訴主張：
  (一)被告丙○○持被告乙○○所簽發如附表所示之支票9紙（下
    稱系爭支票），並經被告劉慧娟背書後，共同於民國94年3
    月間起陸續向原告借款共達新台幣（下同）2,465,000元。
    詎系爭支票屆期經提示均遭退票，屢經原告催討，被告2人
    均未獲置理。為此爰依消費借貸之法律關係及票據法第96條
    之規定，提起本件訴訟等語。並聲明：被告2人應連帶給付
    原告2,465,000元，及自起訴狀繕本送達翌日起至清償日止
    ，按年息5%計算之利息。
  (二)對被告乙○○抗辯所為之陳述：
    被告乙○○於離婚近一年後，有充足時間終止票據效力而不
    為；且被告丙○○以被告乙○○名義向原告夫妻借款前後長
    達四年，被告乙○○卻仍稱一概不知其妻丙○○以其名義在
    外借錢，有違常理。且被告丙○○持被告乙○○所簽發之系
    爭支票向原告借款，無論有無被告丙○○之背書，原告自是
    認被告乙○○亦為借款人。
二、被告乙○○則以：被告2人原為夫妻關係，惟其2人已於93年
    7月1日離婚，支票本及印章係被告乙○○在離婚前交由被告
    丙○○使用，離婚後約1年多始將支票本及印章收回，系爭
    支票並非被告乙○○所開立，亦未授權被告丙○○開立。被
    告乙○○與原告未曾謀面，何來被告乙○○向原告借款之情
    事，原告主張對其有消費借貸法律關係存在，應由原告舉證
    證明。再者，系爭支票發票日各為94年3月31日至94年6月20
    日不等日期，已逾票據法第22條第1項1年之票據時效，原告
    依票據法第96條之規定主張被告乙○○應連帶負責，自不足
    取等語資為抗辯。答辯聲明：原告之訴駁回；如受不利判決
    ，願供擔保請准宣告免為假執行。
三、被告丙○○未於言詞辯論期日到場，亦未提出書狀作何聲明
    或陳述。
參、得心證之理由：
一、被告丙○○部分：
    原告主張：被告丙○○持被告乙○○所簽發如附表所示之系
    爭支票9紙，並經被告劉慧娟背書後，於94年3月間起陸續向
    原告借款共達2,465,000元，詎系爭支票屆期經提示均遭退
    票，屢經原告催討，被告2人均未獲置理之事實，已據原告
    提出系爭支票影本暨退票理由單影本各9紙為證，核與原告
    所述各節相符；又對於原告此部分主張之事實，被告丙○○
    已於相當時期受合法之通知，而於言詞辯論期日均不到場，
    亦未提出準備書狀爭執，依同法第280條第3項準用同條第1
    項之規定，亦視同自認，則原告此部分主張，自堪信為真實
    。
二、被告乙○○部分：
    原告主張：被告乙○○於94年3月間起陸續簽發系爭支票9紙
    ，由其妻丙○○持向原告借款共達2,465,000元等語；而被
    告乙○○固坦承系爭支票本及印章原係由伊交其前妻丙○○
    保管之事實，惟否認其有何簽發系爭支票及向原告借款之事
    實，並以上開情詞置辯。可見本件原告與被告乙○○間主要
    之爭執點應在於：(一)本件借貸之法律關係究有無存在於原告
    與被告乙○○之間？(二)系爭支票之票款請求權，是否已因時
    效期間之經過而消滅？茲分別說明如下：
  (一)本件借貸之法律關係有無存在於原告與被告乙○○之間：
  1.按當事人主張有利於己之事實，就其事實有舉證之責任，民
    事訴訟法第277條前段定有明文。次按民事訴訟如係由原告
    主張權利者，應先由原告負舉證之責，若原告先不能舉證，
    以證實自己主張之事實為真實，則被告就其抗辯事實即令不
    能舉證，或其所舉證據尚有疵累，亦應駁回原告之請求。又
    請求履行債務之訴，除被告自認原告所主張債權發生原因之
    事實外，應先由原告就其主張此項事實，負舉證之責任，必
    須證明其為真實後，被告於其抗辯事實，始應負證明之責任
    ，此為舉證責任分擔之原則（最高法院17年上字第917號、
    43年台上字第377號判例參照）。次按消費借貸法律關係之
    成立，須具備：(一)借貸意思表示相互一致、(二)交付借貸物等
    特別要件，是當事人主張有金錢借貸關係存在，須就其發生
    所須具備之特別要件即金錢之交付及借貸意思表示互相一致
    負舉證之責任，若僅證明有金錢之交付，未證明借貸意思表
    示互相一致者，尚不能認為有金錢借貸關係存在（最高法院
    81年度台上字第2372號判決參照）。
  2.原告主張：本件係被告丙○○持被告乙○○所簽發之系爭支
    票，共同向原告借款等語，惟已為被告乙○○所否認。經查
    ：原告於本院審理時陳稱：「乙○○並沒有出面向原告借錢
    ，丙○○出面向原告借錢時是說他們夫妻所開的建設公司要
    週轉，我們是因為有看到乙○○開立之支票，才借錢給丙○
    ○，且丙○○也有背書，我們是認為原告是借錢給被告夫妻
    去經營事業」、「（問：乙○○否認有向原告借款，丙○○
    出面借錢時，有無出示乙○○授權丙○○向原告借款的文件
    或證明？）答：沒有，但丙○○有拿出系爭乙○○所簽發的
    支票」等語（見本院卷第22頁反面），可見原告從未與被告
    乙○○接洽本件借款事宜，且被告丙○○亦從未出示被告乙
    ○○之授權文件，是縱使被告丙○○持被告乙○○所簽發之
    系爭支票向原告借款，亦難認原告與被告乙○○間就系爭借
    款有借貸意思表示互相一致之情形。再者，原告固提出系爭
    被告乙○○為發票人之支票9紙為證，然查支票為票據之一
    種，屬於無因證券，與借款借據尚屬有別，是持有他人所簽
    發之支票，仍無從逕認已成立消費借貸契約。依上開說明，
    原告既未能就其與被告乙○○間具有金錢借貸意思表示互相
    一致之要件，盡其舉證之責任，故本院無從對原告所主張者
    為有利之認定。故原告主張其與被告乙○○間存有金錢借貸
    之法律關係乙節，要屬無據，難予採信。
  (二)系爭支票之票款請求權，是否已因時效期間之經過而消滅：
    按票據上之權利，對支票發票人，自發票日起算，1年間不
    行使，因時效而消滅；又消滅時效，因請求而中斷；時效，
    因請求而中斷者，若於請求後6個月內不起訴，視為不中斷
    ；時效完成後，債務人得拒絕給付，票據法第22條第1項、
    民法第129條第1項第1款、第130條、第144條第1項分別定有
    明文。經查：觀諸系爭支票之發票日各為94年3月31日至94
    年6月20日不等日期，依前揭票據法規定，其票款之請求權
    時效期間為一年，雖原告曾於各該發票日提示，然未隨即於
    提示後6個月內起訴，而遲至97年8月8日始提起本件訴訟請
    求給付系爭支票之票款，則依上開規定，應認原告就系爭支
    票票款請求權已罹於時效而消滅，被告乙○○援引時效抗辯
    而拒絕給付，於法有據。
三、綜上所述，原告依消費借貸之法律關係及票款請求權，請求
    被告丙○○給付2,465,000元，及自起訴狀繕本送達翌日（
    即97年8月29日）起至清償日止，按年息5%計算之利息，為
    有理由，應予准許。至原告依消費借貸之法律關係及票款請
    求權，請求被告乙○○給付2,465,000元，及自起訴狀繕本
    送達翌日（即97年8月15日）起至清償日止，按年息5%計算
    之利息，則無理由，應予駁回。
四、本件事證已臻明確，兩造其餘攻擊防禦方法及所舉證據，經
    審酌結果，與本件判決結論均無影響，爰不一一論述，附此
    敘明。
五、訴訟費用負擔之依據：民事訴訟法第79條。
中    華    民    國    97    年    11    月    6    日
                  民事第二庭    法  官  許秀芬
以上正本係照原本作成
如對本判決上訴，須於判決送達後20日內向本院提出上訴狀
中    華    民    國    97    年    11    月    6    日
                                書記官
附表
┌──┬──────┬─────┬─────┐
│編號│   發票日   │ 票面金額 │票據號碼  │
│    │            │（新台幣）│          │
├──┼──────┼─────┼─────┤
│  1 │94年3月31日 │ 300,000元│CN0000000 │
├──┼──────┼─────┼─────┤
│  2 │94年4月15日 │ 370,000元│CN0000000 │
├──┼──────┼─────┼─────┤
│  3 │94年4月20日 │ 300,000元│CN0000000 │
├──┼──────┼─────┼─────┤
│  4 │94年4月25日 │ 300,000元│CN0000000 │
├──┼──────┼─────┼─────┤
│  5 │94年5月21日 │ 220,000元│CN0000000 │
├──┼──────┼─────┼─────┤
│  6 │94年5月25日 │ 235,000元│CN0000000 │
├──┼──────┼─────┼─────┤
│  7 │94年6月10日 │ 250,000元│CN0000000 │
├──┼──────┼─────┼─────┤
│  8 │94年6月20日 │ 140,000元│CN0000000 │
├──┼──────┼─────┼─────┤
│  9 │94年6月20日 │ 350,000元│CN0000000 │
└──┴──────┴─────┴─────┘


司法院資訊處製作；財團法人民間司法改革基金會備份。
